【裁判字號】    99,訴,409
【裁判日期】    990804
【裁判案由】    返還不當得利
【裁判全文】
臺灣臺北地方法院民事判決               99年度訴字第409號
原      告  甲○○○○○○○
訴訟代理人  鄧湘全律師
            林世勛律師
被      告  乙○○
訴訟代理人  陳智義律師
上列當事人間請求返還不當得利事件，本院於民國99年7 月21日
言詞辯論終結，判決如下：
    主      文
原告之訴及假執行之聲請均駁回。
訴訟費用由原告負擔。
    事實及理由
一、原告主張：被告於民國97年間受雇於原告之大直診所擔任醫
    師，並分別於97年1 月至11月間領取薪資為新臺幣（下同）
    924 萬1547元、97年12月薪資為75萬9515元、98年1 月薪資
    為77萬1793元、98年春節獎金為10萬元，其後被告即於臺北
    市○○區○○路613 號另開設「乙○○診所」，未繼續於原
    告之大直診所任職。而依所得稅法第88條、第89條規定，被
    告應係上開薪資所得之納稅義務人，惟原告因故未依所得稅
    法第92條規定，於每月給付薪資時，將應扣繳稅款之部分減
    除後，再行給付薪資淨額予被告，致原告連同扣繳稅額共計
    給付被告1087萬2855元。嗣後原告於98年5 月8 日為被告代
    墊款項，以補納未扣繳稅額97年度1 月至11月為58萬7995元
    、97年度12月為4 萬5571元、及98年度1 月為5 萬2307元，
    被告共計為原告代墊扣繳薪資所得稅款68萬5873元，然因本
    件薪資所得納稅義務人為被告，原告僅係代為扣取稅款之扣
    繳義務人，故被告顯無法律上原因而受有稅法上利益，致原
    告受有損害。為此，爰依不當得利之法律關係，並依民法第
    179 條規定，請求被告返還不當得利等語。並聲明：
    (一)被告應給付原告68萬5873元，及自起訴狀繕本送達之翌日
      起至清償日止，按年息5 ％計算之利息。
    (二)願供擔保，以代釋明，請准宣告假執行。
二、被告則以：原告於96年7 月27日設立大直生物科技股份有限
    公司與大直診所結合經營健康管理中心，被告係分別自上開
    兩單位受領薪資，故系爭薪資之扣繳義務人為原告及大直生
    物科技公司，且原告在明知其中有部分所得不應以薪資所得
    申報，即無依法代繳之問題，則依民法第180 條規定，原告
    即不得請求返還；況原告給付之內容並非全然為薪資，且早
    已預先扣除6 ％之稅額，實無全部補繳之必要，原告應確實
    舉證被告獲有不當得利之金額。又原告明知應扣而未扣繳，
    非必然向稅捐機關補繳，蓋原告僅需開立扣稅額為零之扣繳
    憑單或先行催告通知被告為補繳事宜即可，惟原告捨此不為
    而自行辦理補繳，是若真有不當得利返還亦屬強要，且原告
    因此尚得獲有法定之遲延利息，自非適當等語，資為抗辯。
    並聲明：原告之訴及其假執行之聲請均駁回；如受不利判決
    ，願供擔保請准宣告免為假執行。
三、兩造不爭執之事實：
    (一)被告於97年間受雇於原告擔任醫師，97年1 月至11月間薪
      資為924 萬1547元，12月薪資為75萬9515元，98年1 月薪
      資為77萬1793元，98年春節獎金為10萬元。
    (二)原告給付扣繳稅額計68萬5873元包括，97年1 月至11月間
      58萬7995元、12月4 萬5571元及98年1 月5 萬2307元。
四、本件兩造爭執之要旨：
    系爭薪資之扣繳納稅義務人是否為被告？原告是否已代被告
    繳納致被告受有稅法上利益？原告得否依據不當得利規定請
    求被告返還前揭稅款？
五、得心證之理由：
    (一)系爭薪資之扣繳納稅義務人是否為被告？
      依所得稅法第7條第4項、第5項之規定「本法稱納稅義務
      人，係指依本法規定，應申報或繳納所得稅之人」、「本
      法稱扣繳義務人，係指依本法規定，應自付與納稅義務人
      之給付中扣繳所得稅款之人」；又依所得稅法第89條第1
      項第2款規定「薪資、利息、租金、佣金、權利金、執行
      業務報酬、競技、競賽或機會中獎獎金或給與、退休金、
      資遣費、退職金、離職金、終身俸、非屬保險給付之養老
      金、告發或檢舉獎金、結構型商品交易之所得，及給付在
      中華民國境內無固定營業場所或營業代理人之國外營利事
      業之所得，其扣繳義務人為機關、團體、學校之責應扣繳
      單位主管、事業負責人、破產財團之破產管理人及執行業
      務者；納稅義務人為取得所得者」；另參酌原告提出之財
      政部臺北市國稅局薪資所得扣繳稅額繳款書，可見就被告
      薪資所得部分，被告為納稅義務人，原告為扣繳義務人，
      堪以認定。
    (二)原告是否已代被告繳納致被告受有稅法上利益？
      依所得稅法第92條規定「第88條各類所得稅款之扣繳義務
      人，應於每月十日前將上一月內所扣稅款向國庫繳清，並
      於每年一月底前將上一年內扣繳各納稅義務人之稅款數額
      ，開具扣繳憑單，彙報該管稽徵機關查核；並應於2月10
      日前將扣繳憑單填發納稅義務人」；復依所得稅法第94條
      之規定「扣繳義務人於扣繳稅款時，應隨時通知納稅義務
      人，並依第92條之規定，填具扣繳憑單，發給納稅義務人
      。如原扣稅額與稽徵機關核定稅額不符時，扣繳義務人於
      繳納稅款後，應將溢扣之款，退還納稅義務人。不足之數
      ，由扣繳義務人補繳，但扣繳義務人得向納稅義務人追償
      之」，另觀所得稅法第89條第2項之規定「扣繳義務人未
      履行扣繳責任，而有行蹤不明或其他情事，致無從追究者
      ，稽徵機關得逕向納稅義務人徵收之」，可見扣繳義務人
      有稅法上之扣繳義務，如扣繳義務人未履行其扣繳責任，
      始由納稅義務人補繳之。從而，原告將所扣稅款向國庫繳
      清乃盡其公法上之義務，原告主張係「代被告繳納」或「
      原告代被告繳納致被告獲有稅法上的利益」即非有據。
    (三)原告得否依據不當得利規定請求被告返還前揭稅款？
      原個主張「原告本應於每月給付薪資時，將應扣繳稅款部
      分減除後，再行給付淨額，但原告因故未為之，故依不當
      得利請求返還」云云。然查：
      1.按，「不當得利，須以無法律上原因而受利益，致他人
        受損害為成立要件。此觀民法第179條規定即明。因給
        付而受利益者，倘該給付係依有效成立之債權契約而為
        之，其受利益即具有法律上之原因，尚不生不當得利問
        題」最高法院77年度台上字第165號判決要旨可資參照
        ；又，「主張不當得利請求權之原告，係因自己之行為
        致造成原由其掌控之財產發生主體變動，則因該財產變
        動本於無法律上原因之消極事實舉證困難所生之危險自
        應歸諸原告，始得謂平。是以原告對不當得利請求權之
        成立要件應負舉證責任，亦即原告必須證明其與被告間
        有給付之關係存在，且被告因其給付而受有利益以及被
        告之受益為無法律上之原因，始能獲得勝訴之判決」最
        高法院91年度台上字第1673 號判決要旨可資參照。從
        而，本件原告主張被告應返還不當得利，自應舉證其與
        被告間有給付之關係存在，且被告因其給付而受有利益
        以及被告之受益為無法律上之原因，始能獲得勝訴之判
        決。
      2.依所得稅法第88條第1項第2款之規定「納稅義務人有下
        列各類所得者，應由扣繳義務人於給付時，依規定之扣
        繳率或扣繳辦法，扣取稅款，並依第92條規定繳納之：
        ...二、機關、團體、學校、事業、破產財團或執行業
        務者所給付之薪資、利息、租金、佣金、權利金、競技
        、競賽或機會中獎之獎金或給與、退休金、資遣費、退
        職金、離職金、終身俸、非屬保險給付之養老金、告發
        或檢舉獎金、結構型商品交易之所得、執行業務者之報
        酬，及給付在中華民國境內無固定營業場所或營業代理
        人之國外營利事業之所得」，可見原告每月給付被告薪
        資時應扣取稅款，兩造既不爭執原告未扣取稅款，觀被
        告所提97年2月份薪資明細並無扣繳稅款，亦尚無證據
        證明給付薪資前已扣取稅款，則原告主張給付薪資時未
        扣取稅款之事實固堪信為真。但原告主張「本件原告僅
        代為扣款，其繳稅義務人仍為被告，被告並無法律上之
        原因而受有稅法上之利益」云云（見本院審訴卷第6頁
        起訴狀），然而，原告乃扣繳義務人，其負有公法上之
        扣繳義務，故被告縱然受有稅法上的利益，也是原告履
        行其公法義務所致，尚難認為被告無法律上之原因受有
        利益；再依兩造契約第9條之約定「乙方（被告）之薪
        資所得，其所得稅應八成計算；若乙方薪資超過保障薪
        資，甲方（原告）同意乙方按薪資所得70%計算負擔所
        得稅」，可見原告扣繳係依兩造之約定而來，被告亦非
        無法律上的原因受有利益，故原告依不當得利之法律關
        係請求，洵非有據，應予駁回。
      3.退步言，縱被告係無法律上之原因獲利益（假設語氣）
        ，原告自應舉證被告每月薪資若干，如何計算扣繳金額
        ，又被告年度報稅時是否始用該扣繳金額獲得利益之事
        實，然原告僅提出每月扣繳之憑據供參酌，其片面計算
        之數額，尚難盡信；況且，據被告提出97年2月份之薪
        資明細（本院審訴卷第60頁），該月之給付包含平日時
        數22萬4400元、假日時數23萬4000元、春節獎金2萬
        8000 元、執照費6萬元、診所健保X-ray5000元、健診
        中心（含健保項目）27萬7515元、健保300人次3萬8500
        元，審認其中執照費6萬元之性質係原告得利用被告之
        執照強化其大直診所專業醫療之形象，尚非被告之薪資
        所得，該部分不應計入，可見原告以薪資明細表計算扣
        繳額，並非正確；再依兩造系爭契約之約定，所得稅應
        以薪資所額八成或七成計算，但依原告計算方式（本院
        審訴卷第9頁），顯均以給付總額計算，未依約定以八
        成計算所得稅，其計算方式，有者以每月給付總額以6%
        計算寇繳，有者以10%計算扣繳，其原因若何，原告亦
        未說明，依舉證責任分配之原則，原告自應就以上事實
        負舉證責任，經本院請原告提出每個月之薪資明細據以
        計算，並說明何以有時扣繳6%，有時扣繳10%，然原告
        陳稱：薪資明細均已交付被告，已無留存等語（見本院
        卷第12 頁、第32頁），至於扣繳10%之原因，原告未予
        陳述，則兩造薪資之給付，以卷內可見之97年2月為例
        ，包含甚多項目，尚非被告薪資所得乙項，原告既未提
        出薪資明細，自無從核算每月被告應扣繳之金額，應認
        原告舉證未足，其訴應予駁回。又原告之訴既已駁回，
        其假執行之聲請亦失所附麗，應併駁回之。
六、兩造其餘之攻擊或防禦方法及證據資料，經本院斟酌後，認
    為均不足以影響本判決之結果，自無逐一詳予論駁之必要，
    併此敘明。
七、結論：原告之訴為無理由，依民事訴訟法第79條，判決如主
    文。
中    華    民    國    99    年    8     月    4     日
                  民事第四庭    法  官  趙子榮
以上正本係照原本作成。
如對本判決上訴，須於判決送達後20日內向本院提出上訴狀。如
委任律師提起上訴者，應一併繳納上訴審裁判費。
中    華    民    國    99    年    8     月    4     日
                                書記官  謝榕芝

司法院資訊處製作；財團法人民間司法改革基金會備份。
